【裁判字號】    99,交聲,186
【裁判日期】    990730
【裁判案由】    違反道路交通管理處罰條例聲明異議
【裁判全文】
臺灣花蓮地方法院交通事件裁定         99年度交聲字第186號
原處分機關  交通部公路總局臺北區監理所花蓮監理站
異  議  人
即受處分人  甲○○
上列異議人即受處分人因違反道路交通管理處罰條例案件，對於
交通部公路總局台北區監理所花蓮監理站中華民國99 年4月27日
花監違字第裁44-P00000000號違反道路交通管理事件之裁決聲明
異議，本院裁定如下：
    主  文
原處分撤銷。
甲○○汽車駕駛人，駕駛汽車經測試檢定酒精濃度超過規定標準
，處罰鍰新臺幣參萬玖仟伍佰元，並吊扣其自用小客車駕駛執照
拾貳個月及應施以道路交通安全講習。
    理  由
一、原處分意旨略以：異議人即受處分人甲○○於民國97年5月8
    日夜間11時53分許，駕駛車牌號碼ZA-5583 號自用小客車，
    行經花蓮縣花蓮市○○路與仁愛街口處，為警攔檢並實施酒
    精濃度測試，測得其呼氣酒精濃度達每公升達0.90毫克，爰
    依道路交通管理處罰條例第35條第1項第1款規定，裁處異議
    人罰鍰新臺幣（下同）49500元，吊扣駕駛執照12個月，並
    施以道路交通安全講習等語。
二、聲明異議意旨則以：異議人已因同一酒後駕車之違規行為，
    經臺灣花蓮地方法院檢察署檢察官以97年度偵字第2425號為
    緩起訴處分1 年，並命異議人應自收受執行緩起訴處分命令
    通知書之日起3 個月內，向中華民國發展遲緩兒童早期療育
    協會支付1 萬元。詎原處分機關竟仍裁處異議人罰鍰，有違
    行政罰法第26 條第1項所規定之「一事不二罰」原則，爰為
    此聲明異議，請求撤銷原處分等語。
三、按汽車駕駛人飲用酒類後，其吐氣所含酒精濃度超過每公升
    0.25毫克以上者，不得駕車；又汽車駕駛人，駕駛汽車經測
    試檢定，有酒精濃度超過規定標準者，處1 萬5,000 元以上
    6萬元以下罰鍰，當場移置保管其車輛及吊扣其駕駛執照1年
    ，並應接受道路交通安全講習，道路交通安全規則第114 條
    第2款及同條例第35條第1項第1款、第24條第1 項第2款分別
    定有明文。次按94年2月5日公布，95年2月5日施行之行政罰
    法第26條規定：「一行為同時觸犯刑事法律及違反行政法上
    義務規定者，依刑事法律處罰之。但其行為應處以其他種類
    行政罰或得沒入之物而未經法院宣告沒收者，亦得裁處之。
    前項行為如經不起訴處分或為無罪、免訴、不受理、不付審
    理之裁判確定者，得依違反行政法上義務規定裁處之。」即
    所謂一事不二罰原則，探究其立法目的，無非以一行為同時
    觸犯刑事法律及違反行政法上義務規定時，由於刑罰與行政
    罰同屬不法行為之制裁，而刑罰之懲罰作用較強，依刑事法
    律處罰即足資警惕，實無一事二罰再處行政罰之必要，且刑
    事法律處罰，由法院依法定程序為之，較符合正當法律程序
    ，應予優先適用，但罰鍰以外之沒入或其他種類行政罰，因
    兼具維護公共秩序之作用，為達行政目的，行政機關仍得併
    予裁處。故汽車駕駛人酒後駕車時，如同時觸犯刑法第 185
    條之3 之公共危險罪者，道路交通主管機關除依行政罰法第
    26條第1 項但書規定，處以其他種類行政罰外，關於行政罰
    鍰部分，即應依行政罰法第26條、同條例第10條等規定移送
    地方法院檢察署處理，其後非有行政罰法第26 條第2項所定
    不起訴等事由，不得裁處行為人罰鍰。至酒後駕車經檢察官
    為緩起訴處分，並命駕駛人向公益團體捐款或提供義務勞務
    者，駕駛人係履行檢察官為緩起訴處分命令，此等命令名義
    上雖非刑罰，但仍是一種特殊的處遇措施，造成駕駛人之財
    產減少或義務增加，性質上亦屬干預人民自由之處分，與刑
    事制裁無異，實質上則為刑事處罰。再者，縱認該捐款命令
    因未經法院裁判所為之處罰，非刑事處分，但捐款行為究具
    行政罰鍰之性質，自不應就同一行為再受行政罰鍰（臺灣高
    等法院96年11月刑事庭庭長法律問題研討會決議參照）。
四、次按94年12月28日修正公布，自95年7月1日施行之道路交通
    管理處罰條例第35條第8 項對於有酒精濃度超過規定標準而
    駕駛車輛者規定：「前項汽車駕駛人，經裁判確定處以罰金
    低於本條例第92條第3 項所訂最低罰鍰基準規定者，應依本
    條例裁決繳納不足最低罰鍰之部分」。上開道路交通管理處
    罰條例第35條第8項之規定，核屬行政罰法第26條第1項之特
    別規定。而緩起訴處分本質上係屬實質刑事制裁，受處分人
    向公益團體支付一定金額的負擔，可實質相當於行政罰法第
    26條第1 項所指「依刑事法律」處罰，具有實質的刑罰效果
    ，為避免經法院判決有罪處以刑法所規範的刑罰種類罰金（
    或易科罰金）並確定者，尚需繳納不足罰鍰部分，而經緩起
    訴確定者，反而不得裁決繳納差額之不公平現象，且若緩起
    訴捐款金額低於最低罰鍰金額，亦有失公平之考量，本為相
    同事物應為相同處理之法理，上開條文所謂「經裁判確定」
    應包括緩起訴處分確定（臺灣高等法院97年11月法律座談會
    第39號提案研討結果參照）。
五、經查，異議人對於其有上開違規事實，並不爭執，又異議人
    因此行為涉犯公共危險案件，經臺灣花蓮地方法院檢察署檢
    察官以97年度偵字第2425號為緩起訴處分，緩起訴期間為 1
    年，並命其向中華民國發展遲緩兒童早期療育協會支付1 萬
    元，該緩起訴處分於97年6月16日確定，緩起訴期間自97年6
    月16日起至98年6月15日止、異議人已繳交1萬元及緩起訴處
    分期滿未經撤銷等事實，有舉發違反道路交通管理事件通知
    單、上開緩起訴處分書、收據、臺灣高等法院被告前案紀錄
    等各1份附卷可憑，是異議人有上開違規事實，應堪認定。
    再異議人於上開時、地酒後違規駕駛自小客車，經警測得其
    呼氣酒精濃度超過每公升0.90毫克，依違反道路交通管理事
    件統一裁罰基準表關於駕駛自小客車而測得其酒精濃度超過
    每公升0.55毫克以上者，所處之最低罰鍰為49,500元，是異
    議人依檢察官緩起訴處分支付1 萬元，仍有不足，自應就差
    額39,500元部分予以裁罰，以資適法。
六、按因酒後駕車只有一個交通違規行為，而且有關處罰效果之
    罰鍰、吊扣駕駛執照與施以道路交通安全講習等與該交通違
    規行為是否存在均無從分離。法院審理時應先確定受處分人
    是否確有交通違規行為事實，再決定原處分機關所適用之法
    律有無錯誤。從而，受處分人於聲明異議狀雖僅記載就其中
    某部分處罰聲明異議，其餘部分並未提及，惟與其交通違規
    行為是否存在既無從分離，法院自應予以審理。否則，如法
    院審理結果，認其交通違規行為不存在，則僅能將原處分關
    於其中某部分處罰予以撤銷改判，其餘部分因認未經聲明異
    議而確定，致生無交通違規行為，而遭處罰之不合理現象。
    又聲明異議，屬一種司法救濟途徑，由法院審查受處分人所
    涉之違規事實是否成立，及原處分所適用之法條是否正確、
    裁罰是否適當，因法院負有司法審查之作用，對原處分違法
    或失當時，應自為處分，亦即法院應一併撤銷原處分，並自
    為裁罰，就罰鍰、吊照及安全講習等處罰重新諭知，以期適
    法（臺灣高等法院暨所屬法院98年法律座談會刑事類提案第
    23號審查意見及研討結果參照）。
七、綜上所述，原處分裁處異議人罰鍰49,500元部分，核與行政
    罰法第26條第1項前段、第2項規定不符，異議人此部分之異
    議為有理由；又本件酒後駕車係一個交通違規行為，罰鍰處
    分、吊扣駕駛執照及應接受道路交通安全講習部分，均無從
    區分，故應由本院將原處分撤銷，另為裁定如主文第2 項所
    示，以資適法。
據上論斷，應依道路交通管理處罰條例第35條第1項第1款、第24
條第1項第2款，道路交通案件處理辦法第20條，裁定如主文。
中    華    民    國    99    年    7     月    30    日
                  交通法庭       法  官 陳世博
上列正本證明與原本無異。
如對本裁定不服，應於送達後 5日內，向本院提出抗告狀（應抄
附繕本）。
中    華    民    國    99    年    7     月    31    日
                                 書記官

司法院資訊處製作；財團法人民間司法改革基金會備份。
